臺灣臺中地方法院刑事判決　　　　　　　94年度易字第801號
　　公　訴　人　臺灣臺中地方法院檢察署檢察官
　　被　　　告　乙○○
　　　　　　　　戊○○○
　　共　　　同
　　選任辯護人　吳雄仁律師
上列被告等因背信案件，經檢察官提起公訴（九十二年度偵字第
二○六七四號），本院判決如下：
    主  文
乙○○共同連續為他人處理事務，意圖為自己不法之利益，而為
違背其任務之行為，致生損害於本人之財產，處有期徒刑陸月，
併科罰金玖仟元，有期徒刑如易科罰金，及罰金如易服勞役，均
以參佰元折算壹日。
戊○○○連續為他人處理事務，意圖為自己不法之利益，而為違
背其任務之行為，致生損害於本人之財產，處有期徒刑陸月，併
科罰金陸仟元，有期徒刑如易科罰金，及罰金如易服勞役，均以
參佰元折算壹日。
    犯罪事實
一、(一)、乙○○於民國八十四年九月二十九日，經設於日本國三
    重縣員牟郡大安町南金井一七三二番地之「株式會社璃伽麻
    林工程」，指派在我國擔任該株式會社所投資設於臺中巿南
    屯區○○路○段一八六號九樓之四璃伽股份有限公司（以下
    簡稱璃伽公司，現任負責人為甲○○○）之法人代表兼璃伽
    公司之董事長。戊○○○亦於八十五年一月三日，經該株式
    會社指派在我國擔任璃伽公司之總經理。其等二人均負責璃
    伽公司之經營業務，均係為「株式會社璃伽麻林工程」及璃
    伽公司處理事務之人。(二)、乙○○、戊○○○共同基於意圖
    為自己不法利益之概括犯意聯絡，自九十年五月間起，至九
    十二年八月間止，在未知會「株式會社璃伽麻林工程」及未
    經璃伽公司股東會決議之情形下，明知璃伽公司之章程並未
    明定董事長得領取報酬，竟擅自由戊○○○負責指示不知情
    之璃伽公司會計丁○○（業經臺灣臺中地方法院檢察署檢察
    官以九十二年度偵字第二○六七四號為不起訴處分），假丁○○之名義，按月由丁○○向璃伽公司多領如附表所示之薪
    資及獎金後，再由丁○○將之如數轉交予乙○○。乙○○、
    戊○○○即共同連續以此方式，多次為違背其等任務之行為
    ，而乙○○先後共計向璃伽公司領取新臺幣（下同）一百六
    十五萬四千元之薪資及獎金，足以生損害於「株式會社璃伽
    麻林工程」之投資利益及璃伽公司之財產。(三)、乙○○、戊○○○二人於九十二年四、五月間，因見「株式會社璃伽麻
    林工程」之財務發生問題，認為「株式會社璃伽麻林工程」
    日後將有可能因而結束璃伽公司之營業，為免其等二人日後
    因而失業，乙○○竟承前同一意圖為自己不法利益之概括犯
    意，在與伊具有共同意圖為自己不法利益之犯意聯絡之戊○○○之邀約下，由戊○○○負責出資五十一萬元，由乙○○
    負責出資四十九萬元，在未知會「株式會社璃伽麻林工程」
    及未經璃伽公司之股東會及董事會之許可及同意之情形下，
    即於九十二年六月二十四日，由戊○○○負責出面委託不知
    情之陳金水會計師，向主管機關申請「公司設立登記預查名
    稱申請」，著手投資設立設於臺中市○○區○○路四段六九
    六號七樓之三之黎嘉國際股份有限公司（以下簡稱黎嘉公司
    ，登記資本額為一百萬元）。復於九十二年八月一日籌資完
    畢後，再由戊○○○負責出面委託不知情之陳金水會計師，
    向主管機關申請黎嘉公司之設立登記，由戊○○○登記擔任
    黎嘉公司之董事長，另由乙○○登記擔任黎嘉公司之董事。
    該二人計劃以新成立之黎嘉公司接替日後結束營業後之璃伽
    公司所留下之相關營業事務，因而違背其等二人依委任關係
    ，應對璃伽公司及「株式會社璃伽麻林工程」所負之「競業
    禁止」義務，足以生損害於璃伽公司之營業利益及「株式會
    社璃伽麻林工程」之投資利益。嗣因璃伽公司並未如乙○○
    、戊○○○二人所預期地結束營業，並經「株式會社璃伽麻
    林工程」發現其等二人上開設立黎嘉公司之行為，其等二人
    乃於九十二年八月二十八日，向主管機關申請黎嘉公司之解
    散登記，致未能得逞。(四)、戊○○○為籌措設立上開黎嘉公
    司之資金一百萬元，承前同一意圖為自己不法利益之概括犯
    意，先後於九十二年六月底、七月初某日，明知璃伽公司實
    際上並無需委託設於高雄市○○區○○路一八五號八樓之二
    俊達國際興業有限公司（以下簡稱俊達公司）及設於臺南縣
    仁德鄉○○村○○○路十號受興鋁業股份有限公司（以下簡
    稱受興公司），開發任何新產品。其竟為有利於得以私下向
    俊達公司、受興公司借款，憑以支應上開籌設黎嘉公司之一
    百萬元資金，未經「株式會社璃伽麻林工程」及璃伽公司董
    事長乙○○之同意，即先由俊達公司、受興公司分別於九十
    二年六月二十七日、九十二年七月三日，各開立一紙品名分
    別為研發費用、研發費用（代工）、金額均為五十二萬五千
    元之統一發票，交付予璃伽公司，再由戊○○○擅自指示不
    知情之丁○○，以璃伽公司之名義，各開立一紙面額分別為
    五十二萬五千元之支票，發票日分別為九十二年七月二日、
    九十二年七日十日，受款人分別為俊達公司、受興公司之支
    票，分別交付予俊達公司、受興公司。戊○○○隨於俊達公
    司將上開五十二萬五千元之支票兌現後，即以私人名義向俊
    達公司負責人丙○○，借款四十八萬五千元，而由丙○○開
    立一紙發票人為丙○○、發票日為九十二年七月五日、受款
    人為戊○○○、面額為四十八萬五千元之支票，交付予戊○○○。再由戊○○○將之存入其向遠東國際商業銀行股份有
    限公司（以下簡稱遠東銀行）申立開立之帳號：00000
    000000000號帳戶內託收，並於九十二年七月十一
    日兌現。因戊○○○僅需出資五十一萬元至黎嘉公司帳戶內
    ，而其已向丙○○借得上開四十八萬五千元，另黎嘉公司所
    餘四十九萬元資金部分，乙○○業已承諾將自日本匯款至黎
    嘉公司帳戶內，其已無需再向受興公司籌款。戊○○○遂於
    九十二年七月二十一日，向受興公司表示璃伽公司取消上開
    研發之委託，並請受興公司匯還五十二萬五千元之研發費用
    。受興公司因尚未取回上開交付予璃伽公司之統一發票，乃
    於九十二年七月二十一日，扣除百分之五之營業稅後，先匯
    款五十萬元至戊○○○上開帳戶內，其餘二萬五千元待取回
    上開統一發票後，再匯還璃伽公司。戊○○○隨於同日發覺
    受興公司係誤將五十萬元匯入其上開個人帳戶內，而非匯還
    入璃伽公司帳戶內，乃於同日，將五十萬元匯還受興公司，
    並要求受興公司將五十二萬五千元匯還至璃伽公司帳戶內。
    戊○○○即以此方式，為違背其任務之行為，足以生損害於
    「株式會社璃伽麻林工程」之投資利益及璃伽公司之財產。
    嗣於戊○○○取消上開委託開發交易，並分別交還上開統一
    發票予俊達公司、受興公司後，俊達公司、受興公司乃先後
    於九十二年八月十二日、同年月十三日，分別以該二公司之
    名義，各匯還該二公司先前持上開支票所兌領之五十二萬五
    千元，至璃伽公司向遠東銀行申請開立之帳號：00000
    000000000號帳戶內。(五)、乙○○、戊○○○共同
    承前同一意圖為自己不法利益之概括犯意聯絡，於九十二年
    八月十四日，在未知會「株式會社璃伽麻林工程」及未經璃
    伽公司董事會之同意之情形下，即由乙○○負責擅自將戊○○○解任，並核准戊○○○向璃伽公司所請領之資遺費（退
    職金）五十六萬二千五百元。再由該二人共同指示不知情之
    丁○○，將之如數撥付予戊○○○。乙○○、戊○○○即共
    同以此方式，為違背其等任務之行為，足以生損害於「株式
    會社璃伽麻林工程」之投資利益及璃伽公司之財產。
二、案經璃伽公司訴請臺灣臺中地方法院檢察署檢察官偵查起訴
    。
    理  由
一、(一)、１、訊據被告乙○○固不否認：伊於如犯罪事實欄一、
    (一)、所示之時地，曾經被害人「株式會社璃伽麻林工程」指
    派為該株式會社所投資之告訴人璃伽公司之法人代表兼告訴
    人璃伽公司之董事長；曾於如犯罪事實欄一、(二)、所示之時
    地，指示被告戊○○○，由被告戊○○○負責指示案外人丁○○，以上開方式，由伊向告訴人璃伽公司共計領取一百六
    十五萬四千元之薪資及獎金；曾於如犯罪事實欄一、(三)、所
    示之時地，由伊負責出資四十九萬元，以上開方式，與被告
    戊○○○共同投資設立登記資本額為一百萬元之黎嘉公司，
    欲以新成立之黎嘉公司接替日後結束營業後之告訴人璃伽公
    司所留下之相關營業事務。但因告訴人璃伽公司並未如預期
    地結束營利，其等二人隨已辦理該公司之解散登記；曾於如
    犯罪事實欄一、(五)、所示之時地，以上開方式，與被告戊○○○共同指示案外人丁○○核發資遺費（退職金）五十六萬
    二千五百元予被告戊○○○等事實，但矢口否認有何背信之
    犯行，辯稱：伊既為告訴人璃伽公司董事長，本有權限核准
    伊得自告訴人璃伽公司領取上開薪資及獎金。至其固有向被
    害人「株式會社璃伽麻林工程」領取之酬勞，但此乃係因伊
    同時擔任該株式會社之董事，與其基於董事長之身分，另向
    告訴人璃伽公司領取之上開薪資與獎金無關。伊與被告戊○○○共同設立黎嘉公司，係因誤判情勢所致，伊並無背信之
    主觀犯意。況伊與被告戊○○○嗣後在黎嘉公司尚未開始營
    業前，即已辦理黎嘉公司之解散登記。伊於九十二年八月十
    四日，既仍擔任告訴人璃伽公司之董事長，即應有權限核准
    被告戊○○○之資遺費（退職金）申請。故伊並無任何背信
    之犯行云云。２、訊據被告戊○○○對於；其於如
    犯罪事實欄一、(一)、所示之時地，曾經被害人「株式會社璃
    伽麻林工程」指派為該株式會社所投資之告訴人璃伽公司之
    總經理；曾於如犯罪事實欄一、(二)、所示之時地，受被告乙○○之指示，由其負責指示案外人丁○○，以上開方式，由
    告訴人璃伽公司發放共計一百六十五萬四千元之薪資及獎金
    予被告乙○○；曾於如犯罪事實欄一、(三)、所示之時地，由
    其負責出資五十一萬元，而以上開方式，與被告乙○○共同
    投資設立登記資本額為一百萬元之黎嘉公司，欲以黎嘉公司
    接替日後結束營業後之告訴人璃伽公司所留下之相關營業事
    務。但因告訴人璃伽公司並未如預期地結束營利，其等二人
    隨已辦理該公司之解散登記；曾於如犯罪事實欄一、(四)、所
    示之時地，為利於其私下向俊達公司、受興公司借款，憑以
    籌設黎嘉公司，乃以上開假意委託開發之方式，擅自指示案
    外人丁○○，開立上開以告訴人璃伽公司為發票人，面額為
    五十二萬五千元之支票各一紙，分別交付予俊達公司、受興
    公司。之後，其再私下向案外人即俊達公司之負責人丙○○
    借得四十八萬五千元。嗣其已取消上開二筆開發之委託，而
    該二公司亦已分別匯還告訴人璃伽公司各五十二萬五千元；
    曾於如犯罪事實欄一、(五)、所示之時地，以上開方式，與被
    告乙○○共同指示案外人丁○○核撥資遺費（退職金）五十
    六萬二千五百元予其等事實，但矢口否認有何背信之犯行，
    辯稱：其固有以上開方式，與被告乙○○共同投資設立黎嘉
    公司，但其並背信之主觀犯意，況其嗣已辦理該公司之解散
    登記，自無背信之犯行。另其以上開方式，挪用告訴人璃伽
    公司一百零五萬元部分，事後俊達公司、受興公司業已如數
    歸還。又被告乙○○應有權核發上開資遺費予其云云。(二)、
    惟查：１、被告乙○○於犯罪事實欄一、(一)、所示之時地，
    曾經被害人「株式會社璃伽麻林工程」指派為該株式會社所
    投資之告訴人璃伽公司之法人代表兼告訴人璃伽公司之董事
    長；另被告戊○○○於如犯罪事實欄一、(一)、所示之時地，
    曾經被害人「株式會社璃伽麻林工程」指派為該株式會社所
    投資之告訴人璃伽公司之總經理等事實，業為被告乙○○、
    戊○○○二人所不爭執（參本院卷第二五頁），並有告訴人
    璃伽公司所提該公司之股份有限公司變更登記表、董事、監
    察人資料等附於九十二年度發查字第三二六六號偵查卷第十
    四頁至第十八頁可參。準此，其等二人應均屬曾為負責告訴
    人璃伽公司之經營業務，而均係為被害人「株式會社璃伽麻
    林工程」及告訴人璃伽公司處理事務之人（公司法第八條參
    照）。２、(1)、被告乙○○曾於如犯罪事實欄一、(二)、所示
    之時地，以上開方式，由被告戊○○○負責指示案外人丁○○，由伊借用案外人丁○○之名義，共計向告訴人璃伽公司
    領取一百六十五萬四千元之薪資及獎金之事實，業據被告乙○○供承在卷（參本院卷第一五二頁），並為被告戊○○○
    所不爭執（參本院卷第二五七頁），且核與證人丁○○於本
    院審理時之證述（參本院卷第二五一頁）相符，並有告訴人
    璃伽公司所提該公司上開帳戶交易明細一份，證人丁○○所
    提經被告乙○○簽收之兌換外匯水單十一張分附於九十二年
    度偵字第二○六七四號偵查卷第三二頁至第四八頁、第二二
    七頁至第二三七頁可參。(2)、按董事之報酬，未經章程訂明
    者，應由股東會議定之，公司法第一百九十六條定有明文。
    被告乙○○自八十四年九月二十九日起，至九十年四月止，
    並未自告訴人璃伽公司支領任何薪資及獎金，且告訴人璃伽
    公司之章程亦未明訂被告乙○○可支領薪資及獎金，告訴人
    璃伽公司之股東會亦未決議被告乙○○可支領薪資及獎金。
    且伊亦未將上開支領薪資及獎金之事回報被害人「株式會社
    璃伽麻林工程」等情，業為被告乙○○所自承（參本院卷第
    一六○頁）。準此，被告乙○○徒以：伊當時既為告訴人璃
    伽公司之董事長，自應有權限決定告訴人璃伽公司應支付多
    少薪資及獎金予伊云云，核與公司法第一百九十六條所定相
    悖，伊該部分所辯，洵無可取。(3)、參以被告乙○○、戊○○○係以指示證人丁○○，先以證人丁○○之名義，向告訴
    人璃伽公司代領薪資後，再轉交付予被告乙○○之方式，達
    成由被告乙○○向告訴人璃伽公司領取上開薪資及獎金之目
    的等情，堪認被告乙○○、戊○○○應係有意不讓被害人「
    株式會社璃伽麻林工程」，發覺被告乙○○除有向該株式會
    社領取董事之報酬外，另外有自告訴人璃伽公司領取上開薪
    資及獎金之事實，由此益徽被告乙○○、戊○○○就此部分
    確有背信之犯意聯絡甚明。至被告乙○○固辯以：係因牽涉
    外國（日本）人報稅之問題，始以證人丁○○之名義，代為
    領取薪資及獎金云云。惟徵以：被告戊○○○亦同屬外國（
    日本）人，其即係經被害人「株式會社璃伽麻林工程」同意
    後，以其名義，具名向告訴人璃伽公司領取薪資及獎金，足
    見被告乙○○上開所辯，顯係伊事後脫責之詞，不足採信。
    (4)、被告乙○○、戊○○○在未知會被害人「株式會社璃伽
    麻林工程」及未經告訴人璃伽公司股東會決議之情形下，均
    明知璃伽公司之章程並未明定董事長得領取報酬，竟擅自共
    同指示證人丁○○以上開方式，由被告乙○○連續向告訴人
    璃伽公司共計領取一百六十五萬四千元之薪資及獎金。稽其
    等所為，顯足以生損害於被害人「株式會社璃伽麻林工程」
    之投資利益及告訴人璃伽公司之財產。３、(1)、按董事為自
    己或他人為屬於公司營業範圍內之行為，應對股東會說明其
    行為之重要內容，並取得許可；又經理人不得兼任其他營利
    事業之經理人，並不得自營或為他人經營同類之業務。但經
    依公司法第二十九條第一項規定之方式同意者，不在此限，
    公司法第二百零九條第一項、第三十二條分別定有明文。(2)
    、被告乙○○、戊○○○曾於如犯罪事實欄一、(三)、所示之
    時地，以上開方式，共同投資設立黎嘉公司，欲以新成立之
    黎嘉公司接替日後結束營業後之告訴人璃伽公司所留下之相
    關營業事務，但因告訴人璃伽公司並未如預期地結束營利，
    其等隨已辦理該公司之解散登記之事實，業為其等所不爭執
    ，且供述互核相吻（參本院卷第二五頁），復核與證人即前
    勤業眾信會計師事務所職員曾慧瑛於偵查中所為結述（參九
    十二年度偵字第二○六七四號偵查卷第二五四頁、第二五五
    頁）相符，並有告訴人璃伽公司所提被告戊○○○與被告乙○○電子郵件之中譯文二紙，公司設立登記預查名稱申請表
    、該公司章程、股東名簿、發起人會議紀錄、董事會議紀錄
    各一件，往來書信二紙附於九十二年度發查字第三二六六號
    偵查卷第二五頁至第二八頁、第三四頁至第四七頁可參，及
    公司基本資料查詢、董事、監察人資料各一紙，經濟部函二
    紙，股份有限公司設立登記表、臨時股東會議紀錄各一紙附
    於九十二年度偵字第二○六七四號偵查卷第一四一頁、第一
    四二頁、第一八四頁、第一八五頁、第二三九頁至第二四三
    頁可參。(3)、被告乙○○、戊○○○在未知會被害人「株式
    會社璃伽麻林工程」及未經告訴人璃伽公司之股東會及董事
    會之許可及同意之情形下，在告訴人璃伽公司尚未結束營業
    前，即擅自共同投資設立黎嘉公司，並由被告戊○○○登記
    擔任黎嘉公司之董事長，另由被告乙○○登記擔任黎嘉公司
    之董事，欲以新成立之黎嘉公司接替日後結束營業後之告訴
    人璃伽公司所留下之相關營業事務。稽其等所為，明顯違反
    公司法第二百零九條第一項、第三十二條所定之董事、經理
    人對股份有限公司應負之「競業禁止」義務。從而，被告乙○○、戊○○○均辯稱：其等並無背信之主觀犯意云云，應
    屬卸責之詞，洵無可採。(4)、被告乙○○、戊○○○在未知
    會被害人「株式會社璃伽麻林工程」及未經告訴人璃伽公司
    之股東會及董事會之許可及同意之情形下，竟擅自共同以上
    開方式，成立黎嘉公司。稽其等所為，顯足以生損害於告訴
    人璃伽公司之營業利益及被害人「株式會社璃伽麻林工程」
    之投資利益。４、(1)、被告戊○○○曾於如犯罪事實欄一、
    (四)、所示之時地，為便利其得以私下向俊達公司、受興公司
    借款，乃假委託該二公司發開新產品之名義，擅自指示證人
    丁○○開立上開以告訴人璃伽公司為發票人，面額為五十二
    萬五千元之支票各一紙，分別交付予俊達公司、受興公司，
    由該二公司持以兌現。之後，其再向案外人即俊達公司之負
    責人丙○○借得四十八萬五千元。嗣俊達公司、受興公司在
    其取消上開委託開發新產品後，已分別匯還告訴人璃伽公司
    各五十二萬五千元等事實，業據被告戊○○○供承不諱（參
    本院卷第二五頁、第二四○頁至第二四四頁、第二四八頁、
    第二四九頁），核與證人即俊達公司之負責人丙○○、證人
    即受興公司之負責人庚○○二人分別於本院審理時之結述（
    參本院卷第二三五頁至第二四一頁、第二四五頁至第二四八
    頁），及證人丁○○於本院審理時之結述（參本院卷第二五
    一頁至第二五三頁）相符，並有告訴人璃伽公司之公司基本
    資料查詢二紙，支票三紙，存摺一紙附於九十二年度發查字
    第三二六六號偵查卷第一九頁至第二二頁、第二八頁至第三
    三頁可參，存摺往來明細分戶帳一紙附於九十二年度偵字第
    二○六七四號偵查卷第四八頁，及上開統一發票二紙，支票
    開立明細、折讓單、存摺影本各一紙，轉帳傳票三紙附於本
    院卷一七三頁、第一七四頁，第一八九頁至第一九二頁可參
    。(2)、被告戊○○○為便利其得以私下向俊達公司、受興公
    司借款，憑以籌措成立黎嘉公司之資金，竟以上開方式，擅
    自開立告訴人璃伽公司之支票二紙（面額分別為五十二萬五
    千元），分別交付予俊達公司、受興公司持以兌領。稽其所
    為，顯足以生損害於被害人「株式會社璃伽麻林工程」之投
    資利益及告訴人璃伽公司之財產。(3)、至告訴意旨固指稱：
    被告乙○○應與被告戊○○○上開背信犯行部分，具有犯意
    之聯絡及行為之分擔，其等為共同正犯云云。惟訊據被告乙○○堅詞否認有與被告戊○○○共同為上開犯行，辯稱：被
    告戊○○○擅自開立上開支票之事，伊事先確實不知情（參
    本院卷第一六三頁）等語，核與被告戊○○○於本院審理時
    之供述（參本院卷第一六頁）相符。且證人丁○○於本院審
    理時，亦結稱：係被告戊○○○指示開立上開二紙支票（參
    本院卷第二五二頁）等語。復徵以被告乙○○確有有出資四
    十九萬元，與被告戊○○○共同投資成立資本額為一百萬元
    之黎嘉公司。而被告戊○○○於九十二年七月十一日，向證
    人丙○○借得四十八萬五千元後，隨於九十二年七月二十二
    日，匯出五十一萬元至黎嘉公司上開帳戶內，作為其與被告
    乙○○共同投資黎嘉公司之出資等情，有告訴人璃伽公司所
    提存摺一紙附於九十二年度發查字第三二六六號偵查卷第三
    三頁可參，及被告等所提出之委託書、股東繳納現金股款明
    細表、資本額查核報告書、匯款水單、存摺各一紙附於九十
    二年度偵字第二○六七四號偵查卷第二一二頁至第二一九頁
    可參。準此，倘被告乙○○當初確實知悉被告戊○○○係計
    劃以上開方式，籌措黎嘉公司之一百萬元資金，則衡以常情
    ，被告乙○○應無可能尚於九十二年七月二十五日，自行匯
    款四十九萬元至黎嘉公司上開帳戶內，而應直接要求被告戊○○○直接將受興公司於九十二年七月二十一日，匯入被告
    戊○○○帳戶之五十萬元，逕行挪用充作伊之四十九萬元出
    資即可。由此足認被告乙○○上開所辯，應非虛構之詞，堪
    值採信。從而，尚難徒以被告乙○○當時為告訴人璃伽公司
    之董事長等情，即率認被告乙○○確有與被告戊○○○共同
    為上開背信犯行，特予指明。５、(1)、依公司法二十九條第
    一項第三款規定，股份有限公司之經理人之委任、解任及報
    酬，應由董事會決議行之，並非屬董事長之權限。(2)、被告
    乙○○、戊○○○曾於如犯罪事實欄一、(五)、所示之時地，
    在未知會被害人「株式會社璃伽麻林工程」及未經告訴人璃
    伽公司董事會之同意之情形下，即由被告乙○○擅自將被告
    戊○○○解任，並核准被告戊○○○得向告訴人璃伽公司請
    領資遺費（退職金）五十六萬二千五百元，再由該二人共同
    指示證人丁○○，將之撥付予被告戊○○○等情，業為被告
    乙○○所自承（參本院卷第一五三頁至第一五五頁），核與
    被告戊○○○於本院時之供述（參本院卷第一五六頁），及
    證人丁○○於本院審理時之結述（參本院卷第二五六頁）相
    符，並有存摺往來明細分戶帳一紙附於九十二年度偵字第二
    ○六七四號偵查卷第四八頁可參。(3)、被告乙○○辯稱：伊
    既為告訴人璃伽公司之董事長，自有權限解任被告戊○○○
    云云，顯與公司法第二十九條第一項所定意旨相悖。從而，
    被告乙○○此部分所辯，亦同無可取。至被告乙○○辯稱：
    其發給上開退職金（資遺費）予被告戊○○○前，曾詢問過
    會計師之意見，係會計師認為可以發放，伊才核准發放云云
    。惟觀諸被告等所提附於九十二年度偵字第二○六七四號偵
    查卷第一○一頁之勤業眾信會計師事務所函所載，該函係回
    覆告訴人璃伽公司詢問：股份有限公司如何依勞動基準法規
    定，計算「員工」退職金之計算公式，及應依所得稅法，先
    行扣繳所得之比率而已，並非針對被告戊○○○之個案情形
    有所回覆。況被告戊○○○係屬「經理人（與公司間為委任
    關係）」，並非屬一般員工（與公司間為僱傭（勞動契約）
    關係），足見被告乙○○以上開函文置辯，顯無可取。(4)、
    被告乙○○、戊○○○在未知會被害人「株式會社璃伽麻林
    工程」及未經告訴人璃伽公司董事會之同意之情形下，即擅
    自將被告戊○○○解任，並共同指示證人丁○○，將資遺費
    （退職金）五十六萬二千五百元，發放予被告戊○○○。稽
    其等所為，顯足以生損害於被害人「株式會社璃伽麻林工程
    」之投資利益及告訴人璃伽公司之財產。６、綜上所述，被
    告等上開所辯，均無可採。本件事證明確，被告等犯行均已
    堪認定。
二、(一)、核被告等所為，均係犯刑法第三百四十二條第一項背信
    既遂罪與同法條第二項、第一項背信未遂罪。按刑法上所謂
    侵占罪，以被侵占之物先有法律或契約上之原因在其持有中
    者為限，否則不能成立侵占罪，最高法院五十二年臺上字第
    一四一八號著有判例。公訴人漏未斟酌就被告戊○○○所犯
    如犯罪事實欄一、(四)、所示之犯行部分，並未有該當於侵占
    罪之「易持有為所有」之行為存在，而認被告戊○○○該部
    分犯行，係犯刑法第三百三十六條第二項業務侵占罪，尚有
    未洽。惟因基本事實同一，本院自應予審理，並變更起訴法
    條。被告等就如犯罪事實欄一、(二)、(三)、(五)、所示犯行部分
    ，具有犯意之聯絡及行為之分擔，均為共同正犯。被告等就
    如犯罪事實欄一、(三)、所示犯行部分，共同利用不知情之案
    外人陳水金會計師，代為辦理黎嘉公司設立登記之相關事宜
    ，均為間接正犯。被告等就如犯罪事實欄一、(二)、(五)、所示
    犯行部分，係共同利用不知情之證人丁○○代為領取薪資及
    獎金，及發放資遺費（退職金），均為間接正犯。被告戊○○○就如犯罪事實欄一、(四)、所示犯行部分，係利用不知情
    之證人丁○○代為開立上開二紙支票，為間接正犯。被告乙○○先後多次所犯背信行為（即如犯罪事實欄一、(二)、(三)、
    (五)、所示部分），時間緊接，觸犯構成要件相同之罪，顯係
    基於概括犯意為之，為連續犯，應依刑法第五十六條規定，
    論以情節較重之背信既遂一罪（即如犯罪事實欄一、(二)、所
    示部分），並加重其刑。被告戊○○○先後多次所犯背信行
    為（即如犯罪事實欄一、(二)、(三)、(四)、(五)、所示部分），時
    間緊接，觸犯構成要件相同之罪，顯係基於概括犯意為之，
    為連續犯，應依刑法第五十六條規定，論以情節較重之背信
    既遂一罪（即如犯罪事實欄一、(四)、所示部分），並加重其
    刑。被告乙○○、戊○○○二人分別以一連續背信行為，同
    時損害於被害人「株式會社璃伽麻林工程」之投資利益及告
    訴人璃伽公司之財產，均為想像競合犯，應各依刑法第五十
    五條規定，分別論以輕節較重之連續背信損害於告訴人璃伽
    公司之財產一罪。被告乙○○所犯如犯罪事實欄一、(二)、(五)
    、所示犯行部分，固未經公訴人起訴，惟因伊所犯該二部分
    犯行，與伊經公訴人起訴之伊所犯如犯罪事實一、(三)、所示
    犯行部分，具有連續犯之裁判上一罪關係，為起訴效力所及
    ，本院自應併予審理。被告戊○○○所犯如犯罪事實欄一、
    (二)、(五)、所示犯行部分，固未經公訴人起訴，惟因其所犯該
    二部分犯行，與其經公訴人起訴之其所犯如犯罪事實欄一、
    (三)、(四)、所示犯行部分，具有連續犯之裁判上一罪關係，為
    起訴效力所及，本院自應併予審理。(二)、爰審酌：被告等均
    為日本國人，均正值壯年，被告乙○○曾為告訴人璃伽公司
    之董事長，被告戊○○○曾為告訴人璃伽公司之總經理。其
    等之犯罪手段均尚屬平和，犯罪所生危害尚非屬極鉅，被告
    乙○○自己獲取之犯罪所得（即薪資及獎金）為一百六十五
    萬四千元，事後並未歸還告訴人璃伽公司，而被告戊○○○
    擅自開立之面額共計一百零五萬元之支票部分，事後業由俊
    達公司、受興公司分別已歸還告訴人璃伽公司。被告乙○○
    背信而核發予被告戊○○○之資遺費共計五十六萬二千五百
    元，被告戊○○○事後並未歸還告訴人璃伽公司。被告等共
    同設立之黎嘉公司在尚未開始營業前，即辦理公司解散登記
    。被告等迄今均尚未與被害人「株式會社璃伽麻林工程」及
    告訴人璃伽公司達成民事和解，暨犯罪後，被告戊○○○坦
    承擅自開立告訴人璃伽公司面額共計一百零五萬元部分支票
    部分之犯行，且被告等均不爭執如犯罪事實欄所載之事實，
    僅就主觀犯意部分，有所爭執，其等犯後態度均非屬不佳等
    一切情狀，各量處如主文所示之刑，並均諭知有期徒刑易科
    罰金及罰金易服勞役之折算標準。
據上論斷，應依刑事訴訟法第二百九十九條第一項前段、第三百
條，刑法第二十八條、第五十六條、第三百四十二條第一項、第
五十五條、第四十一條第一項前段、第四十二條第二項，罰金罰
鍰提高標準條例第一條前段、第二條，判決如主文。
本案經檢察官己○○到庭執行職務。
中　　華　　民　　國　　94　　年　　　7 　月  　27    日
                  刑事第十二庭  審判長法  官  王鏗普
                                      法  官  劉兆菊
                                  　  法  官  唐敏寶
右正本證明與原本無異。
如不服本判決，應於送達後十日內向本院提出上訴狀（須附繕本
），上訴於臺灣高等法院臺中分院。
                                      書記官  魏宏銘
中　　華　　民　　國　　94　　年　　　7 　月  　27    日
附錄論罪科刑法條
刑法第三百四十二條
為他人處理事務，意圖為自己或第三人不法之利益，或損害本人
之利益，而為違背其任務之行為，致生損害於本人之財產或其他
利益者，處五年以下有期徒刑、拘役或科或併科一千元以下罰金
。
前項之未遂犯罰之。
附表：
被告乙○○經由證人丁○○所領取之薪資及獎金明細表
┌─────────┬────────────┐
│日期              │金額                    │
├─────────┼────────────┤
│九十年五月        │五萬元                  │
├─────────┼────────────┤
│九十年六月        │五萬元                  │
├─────────┼────────────┤
│九十年七月        │五萬元                  │
├─────────┼────────────┤
│九十年八月        │零元                    │
├─────────┼────────────┤
│九十年九月        │五萬元                  │
├─────────┼────────────┤
│九十年十月        │五萬元                  │
├─────────┼────────────┤
│九十年十一月      │十萬元                  │
├─────────┼────────────┤
│九十年十二月      │五萬元                  │
├─────────┼────────────┤
│九十年獎金        │五萬元                  │
├─────────┼────────────┤
│九十一年一月      │五萬元                  │
├─────────┼────────────┤
│九十一年二月      │五萬元                  │
├─────────┼────────────┤
│九十一年三月      │五萬元                  │
├─────────┼────────────┤
│九十一年四月      │五萬元                  │
├─────────┼────────────┤
│九十一年五月      │五萬元                  │
├─────────┼────────────┤
│九十一年六月      │五萬元                  │
├─────────┼────────────┤
│九十一年上半年獎金│五萬元                  │
├─────────┼────────────┤
│九十一年七月      │五萬元                  │
├─────────┼────────────┤
│九十一年八月      │五萬元                  │
├─────────┼────────────┤
│九十一年九月      │五萬元                  │
├─────────┼────────────┤
│九十一年十月      │五萬元                  │
├─────────┼────────────┤
│九十一年十一月    │五萬元                  │
├─────────┼────────────┤
│九十一年十二月    │五萬元                  │
├─────────┼────────────┤
│九十一年下半年獎金│五萬元                  │
├─────────┼────────────┤
│九十二年一月      │十萬零八百元            │
├─────────┼────────────┤
│九十二年二月      │五萬二千五百元          │
├─────────┼────────────┤
│九十二年三月      │五萬二千五百元          │
├─────────┼────────────┤
│九十二年四月      │五萬二千五百元          │
├─────────┼────────────┤
│九十二年五月      │九萬六千六百元          │
├─────────┼────────────┤
│九十二年六月      │五萬二千五百元          │
├─────────┼────────────┤
│九十二年七月      │五萬二千五百元          │
├─────────┼────────────┤
│九十二年八月      │四萬四千一百元          │
├─────────┼────────────┤
│共計              │一百六十五萬四千元      │
└─────────┴────────────┘
